【裁判字號】    98,消債抗,245
【裁判日期】    981113
【裁判案由】    聲請更生程序
【裁判全文】
臺灣高雄地方法院民事裁定           98年度消債抗字第245號
抗  告  人  甲○○
上列當事人因消費者債務清理事件聲請更生，不服本院民國98年
3 月31日98年度消債更字第322 號駁回裁定，提起抗告，本院裁
定如下：
    主  文
抗告駁回。
抗告程序費用新臺幣壹仟元由抗告人負擔。
    理    由
一、抗告意旨略以：伊所有房屋市價僅有新台幣（以下同）520
    萬元，但伊與先生所負債務數額共逾800 萬元以上，生活非
    常艱苦，請給我們一條更生的路走。為此爰依法提起抗告，
    請求廢棄原裁定，准允抗告人更生之聲請等語。
二、按債務人不能清償債務或有不能清償之虞，且無擔保或無優
    先權之債務總額未逾1200萬元者，於法院裁定開始清算程序
    或宣告破產前，得向法院聲請更生，消費者債務清理條例（
    以下稱本條例）第3 條、第42條第1 項分別定有明文。又依
    同條例第8 條規定，聲請更生或清算不合程式或不備其他要
    件者，法院應以裁定駁回之，但其情形可以補正者，法院應
    定期間先命補正。經查：
  (一)抗告人主張前依中華民國銀行公會會員辦理消費金融案件無
    擔保債務協商機制與最大債權人中國信託商業銀行達成分期
    還款之協議，並自民國95年7 月開始繳款，嗣因無力償還而
    旋於同年11月毀諾。惟因是時尚有其他債權人大眾銀行、慶
    豐銀行、日盛銀行及中國信託銀行有擔保債權未能併予參與
    協商，遂由抗告人依本條例規定再次向中國信託商業銀行請
    求前置協商，因遭退件以致協商不成立等事實，業據抗告人
    提出債權人清冊及前置協商退件通知函各1 份為憑，足認抗
    告人業依本條例第151 條第1 項規定進行協商程序而不成立
    ，遂符合聲請更生之法定程序要件，故本件所應審究者厥為
    抗告人是否有不能清償債務或不能清償之虞之情形，合先敘
    明。
  (二)按本條例立法目的係為使不幸陷入經濟困境之人得以清理債
    務、重建生活，並在清理債務過程中能適度保有符合人性尊
    嚴之最低基本生活所需，而非維持債務人過去慣常之寬裕生
    活型態，否則債務人一方面既因原本生活模式以致負有龐大
    債務而無力清償，他方面若仍容許其繼續延續既有生活標準
    ，非僅有悖於本條例意旨，更係將債務人因個人浪費或財務
    管理失控之風險不當轉嫁予金融機構負擔，顯非公允。故為
    妥適調整債務人與債權人及其他利害關係人間之權利義務關
    係，保障債權人獲得公平受償，並謀求消費者經濟生活之重
    建復甦機會，法院針對債務人所主張各項生活費用支出，即
    非可逕以債務人所任意主張之基本生活費用數額而斷，而應
    改以酌採政府所定最低生活費用作為裁量標準，方屬允恰。
    準此，本件茲據抗告人自承每月收入為2 萬2000元，且觀乎
    卷附財政部台灣省南區國稅局96年度綜合所得稅各類資料清
    單（參見原審卷第31、37頁）所載內容，其配偶單中之96年
    度所得為67萬8355元（平均每月薪資約為5 萬6530元）、長
    子單嘉涵96年度所得為17萬7587元（平均每月薪資為1 萬47
    99元），俱足以維持個人必要生活，顯見該2 人均無接受扶
    養之必要。至抗告人長女單筱涵為78年4 月間出生，現時業
    已成年，衡情當有相當謀生能力，要不以端賴抗告人扶養為
    限，況抗告人配偶每月收入既高達5 萬餘元，亦得完全負擔
    此部分扶養責任，故抗告人猶片面主張其每月尚須支出子女
    扶養費用1 萬元云云，容非可採。是本院參諸抗告人住所位
    於高雄縣鳳山市，遂應以內政部所公告98年度台灣省低收入
    戶最低生活費用每人每月為9829元計算其生活必要費用，依
    此推算聲請人扣除上述必要生活費用後，每月尚有1 萬2171
    元（2 萬2000元－9829元＝1 萬2171元）可資運用。
  (三)次者，本條例立法意旨乃係考慮陷於經濟上困境之消費者若
    任其於惡性循環之債務窘境中自生自滅，勢將衍生嚴重社會
    問題，難以維持社會經濟秩序之安定，遂有依情形分別進行
    更生或清算程序藉以清理其債務之必要，俾能妥適調整債務
    人與各債權人彼此間相互權利義務關係，並同時兼顧消費者
    經濟生活之更生機會。惟私法上債之關係係以當事人間信賴
    關係為基礎，亦為社會經濟組織之重要支柱。當事人以法律
    行為追求自己之利益之際，亦應顧及對方利益，考量債權債
    務之社會作用，本於誠實及信用原則行使債權暨履行債務。
    是倘債務人欲透過本條例規定調整其既有義務內容之同時，
    自應本於誠信原則之本旨，惟有在不能清償債務或有不能清
    償之虞而使其陷於經濟上困境時，方得准許之，以期避免債
    務人惡意利用本條例而圖謀減免債務，致使一般法律交易無
    端陷於高度道德危險之下，迫使債權人為求保全資產而必須
    緊縮信用，進而惡化消費借貸關係應有之流通性。查抗告人
    現時所負如附表所示債務共計596 萬527 元，惟其中如附表
    三所示為子女助學貸款負擔保證債務共計26萬元部分迄今尚
    未到期，且衡諸抗告人子女現時各已成年或有相當收入，屆
    期當可自行清償無虞，是扣除此部分款項後，抗告人所負債
    務總額尚餘570 萬527 元。復參以抗告人名下仍有坐落高雄
    縣鳳山市○○段380 之22號地號土地暨其上建號高雄縣鳳山
    市○○段2041號建物（即門牌號碼高雄縣鳳山市○○路○段
    588 巷14號）等不動產，有前開土地暨建物登記謄本及抗告
    人稅務查詢資料（參見本院卷第26、86至89頁）在卷可稽，
    又該不動產前經債權人國泰世華銀行向本院聲請以96年度執
    字第63456 號強制執行事件予以執行，且送請鑑價結果現值
    尚有681 萬3580元，有該案卷附高雄市建築師公會鑑估報告
    書1 件可證。是本院茲就抗告人現時每月收入扣除必要生活
    費用尚餘1 萬2171元與前開不動產價值等情以觀，依其資力
    顯足以全數清償上述債務，縱令此舉將使抗告人喪失前開不
    動產所有權，然揆諸前揭說明，本條例立法目的在於適度調
    整債務人與各債權人之權利義務關係，基於誠信原則，法院
    應以債務人整體資力是否足以清償債務作為判斷更生或清算
    准駁之依據，始稱公允，斷無容許抗告人一方面欲主張保有
    個人不動產所有權、他方面卻以無力償還債務為由而聲請更
    生或清算之理。至抗告人配偶是否另有負債之事實，更與本
    件聲請准駁與否不生任何關連性，併予敘明。
三、綜上所述，抗告人現時既無不能清償債務或有不能清償之虞
    之情事，應屬聲請更生之要件不備且屬無從補正，原裁定詳
    核卷附諸般事證，據此駁回抗告人更生之聲請，於法並無違
    誤，抗告意旨猶執前詞據以指摘原裁定不當，為無理由，應
    予駁回。
四、據上論結，本件抗告為無理由，依消費者債務清理條例第15
    條，民事訴訟法第495 條之1 第1 項、第449 條第1項 、第
    95條、第78條，裁定如主文。
中    華    民    國    98    年    11    月    13    日
                  民事第六庭  審判長法官 楊國祥
                                    法官 林書慧
                                    法官 陳明呈
以上正本係照原本作成。
本裁定不得再抗告。
中    華    民    國    98    年    11    月    13    日
                                    書記官 劉音利
附表一：信用貸款部分（至98年7月24日止）
┌──┬──────────────┬────────┐
│編號│債權人                      │金額（新臺幣）  │
├──┼──────────────┼────────┤
│  │華南銀行                    │5萬9000元       │
├──┼──────────────┼────────┤
│  │國泰世華銀行                │3萬9000元       │
├──┼──────────────┼────────┤
│  │玉山銀行                    │2萬8000元       │
├──┼──────────────┼────────┤
│  │台新銀行                    │35萬元          │
├──┼──────────────┼────────┤
│  │大眾銀行                    │7萬3000元       │
├──┼──────────────┼────────┤
│  │日盛銀行                    │1萬8000元       │
├──┼──────────────┼────────┤
│  │中國信託商業銀行            │42萬5000元      │
├──┼──────────────┼────────┤
│    │總計                        │99萬2000元      │
└──┴──────────────┴────────┘
附表二：信用卡部分（至98年7 月24日止）
┌──┬──────────────┬────────┐
│編號│債權人                      │金額（新臺幣）  │
├──┼──────────────┼────────┤
│  │台北富邦銀行                │2萬6257元       │
├──┼──────────────┼────────┤
│  │大眾銀行                    │3萬4809元       │
├──┼──────────────┼────────┤
│  │中國信託商業銀行            │12萬2440元      │
├──┼──────────────┼────────┤
│  │慶豐銀行                    │2萬6021元       │
├──┼──────────────┼────────┤
│    │總計                        │20萬9527元      │
└──┴──────────────┴────────┘
附表三：其他債務（至98年7 月7日止）
┌──┬──────────────┬────────┐
│編號│債權人                      │金額（新臺幣）  │
├──┼──────────────┼────────┤
│  │中國信託長期擔保放款        │359萬8000元     │
│    │                            ├────────┤
│    │                            │90萬1000元      │
├──┼──────────────┼────────┤
│  │台灣銀行（擔任單曉涵、單嘉涵│21萬4000元      │
│    │助學貸款保證人）            ├────────┤
│    │                            │2萬8000元       │
│    │                            ├────────┤
│    │                            │1萬8000元       │
├──┼──────────────┼────────┤
│    │總計                        │475萬9000元     │
└──┴──────────────┴────────┘


司法院資訊處製作；財團法人民間司法改革基金會備份。
